【裁判字號】    98,訴,1476
【裁判日期】    990430
【裁判案由】    偽造文書
【裁判全文】
臺灣臺北地方法院刑事判決              98年度訴字第1476號
公  訴  人  臺灣臺北地方法院檢察署檢察官
被      告  乙○○
選任辯護人  吳至格律師
            朱百強律師
            陳思慎律師
上列被告因偽造文書案件，經檢察官提起公訴（98年度偵字第28
82號），本院判決如下：
    主  文
乙○○無罪。
    理  由
一、公訴意旨略以:被告乙○○為安永會計師事務所之合夥會計
    師，負責辦理大西洋飲料股份有限公司（下稱大西洋公司）
    、國信食品股份有限公司（下稱國信公司）96年度營利事業
    所得稅簽證及申報事務，明知會計師代理客戶辦理所得稅簽
    證及報稅事務時，不應為不實之簽證，亦不得以其他會計師
    名義執行業務，竟於民國97年5月29日，基於偽造私文書之
    犯意，未經告訴人即該事務所會計師甲○○之同意，擅於該
    事務所出具予大西洋公司及國信公司之96年度營利事業所得
    稅查核申報查核簽證報告書中之簽證會計師欄，冒用告訴人
    甲○○之名義為簽證會計師，並持以向財政部臺灣省北區國
    稅局三重稽徵所進行稅簽網路申報而行使之，足以生損害於
    於甲○○及稅捐機關稅捐管理之正確性。因認被告所為涉犯
    刑法第216條、第210條之行使偽造私文書罪嫌。另蒞庭檢察
    官以言詞補稱:若被告上開上傳大西洋公司及國信公司申報
    書行為，非屬以告訴人名義而為，其所為亦應構成刑法第21
    6條、第215條行使業務登載不實文書罪嫌。
二、按犯罪事實應依證據認定之，無證據不得認定犯罪事實，又
    不能證明被告犯罪或其行為不罰者，應諭知無罪之判決，刑
    事訴訟法第154條第2項、第301條第1項分別定有明文。次按
    認定不利於被告之事實，須依積極證據，茍積極之證據本身
    存有瑕疵而不足為不利於被告事實之認定，即應為有利於被
    告之認定，更不必有何有利之證據，而此用以證明犯罪事實
    之證據，猶須於通常一般人均不至於有所懷疑，堪予確信其
    已臻真實者，始得據以為有罪之認定，倘其證明尚未達到此
    一程度，而有合理性之懷疑存在，致使無從為有罪之確信時
    ，即應為無罪之判決，此有最高法院82年度台上字第163號
    判決、76年台上字第4986號、30年上字第816號等判例意旨
    可資參照。末按告訴人之告訴，係以使被告受刑事訴追為目
    的，是其陳述是否與事實相符，仍應調查其他證據以資審認
    ，亦據最高法院52年台上字第1300號判例闡釋甚明。又按「
    刑法第210條之偽造文書罪，指無制作權不法制作者而言，
    若自己之文書，縱有不實之記載，要難構成本條之罪。」（
    最高法院47年台上字第365號判例要旨參照）。
三、公訴意旨認被告涉犯上開罪嫌，無非係以:被告之供述、告
    訴人甲○○之指訴、證人顏佩如、黎嘉蕙、盧芬瑜之證詞、
    大西洋及國信公司之96年度營利事業所得稅結算95年度未分
    配盈餘網路申報書資料封面、網路申報總表、告訴人與證人
    盧芬瑜電話錄音譯文等為其論據。
四、訊據被告固坦承為安永會計師事務所之合夥會計師;大西洋
    公司、國信公司為安永會計師事務所之客戶;該會計事務所
    之查帳員顏佩如、黎嘉蕙於97年5月29日經由網路上傳大西
    洋公司及國信公司之96年度營利事業所得稅結算95年度未分
    配盈餘網路申報書;上開網路申報書之簽證會計師欄位內記
    載告訴人甲○○之姓名、身分證字號及財政部核准稅務代理
    人證書字號等相關資料等情不諱，惟堅詞否認有何行使偽造
    私文書、行使業務登載不實文書等犯行，並辯稱:我是告訴
    人的主任會計師，是事務所的管理委員。我並沒有以告訴人
    的名義簽證。我是指派告訴人接手大西洋公司及國信公司的
    96年度營利事務所得稅查核簽證，我指示查帳員將相關文件
    送給告訴人覆核，告訴人沒有不同意，雖過程中有牢騷，但
    不代表她拒絕這個指派。申報書上傳是客戶授權，並將授權
    密碼給查帳員。上傳只是上傳網路資料，與會計師查核報告
    書不同。會計師簽證必須在6月30日前將紙本查核簽證報告
    書送交國稅局，才可完成簽證。上傳資料可以不限次數更改
    ，對於告訴人不可能有損害之虞。我沒有交代查帳員要進行
    網路上傳動作，我的職務不可能交代如此工作細節等語。辯
    護人為被告辯護稱:被告主觀上沒有偽造文書的犯意，因指
    派告訴人工作，告訴人未明確表示拒絕，被告遂指示將相關
    文件送給告訴人，並依照安永會計師事務所相關作業程序辦
    理，期間無任何的隱匿或掩飾，顯見被告無冒用告訴人名義
    的主觀故意。且網路申報不會發生會計師簽證效力，一定要
    會計師事後出具查核簽證報告才有簽證效力，單純網路申報
    資料的簽證會計欄位裡有顯示告訴人的姓名，並沒有會計師
    簽證的效力，如告訴人認上傳不對，可以不出具查核簽證報
    告書，所以不會對告訴人造成損害。又網路申報資料可以不
    斷更正，如最後與會計師簽證的紙本不一致，以紙本報告書
    為準，對國稅局亦不會造成任何損害。第一次上傳申報之後
    就生網路申報效力，公司可享有租稅優惠，因此，亦不會對
    公司產生損害等語。經查:
  (一)被告為安永會計師事務所之合夥會計師;安永會計事務所之
    查帳員顏佩如、黎嘉蕙於97年5月29日將大西洋公司及國信
    公司之96年度營利事業所得稅結算95年度未分配盈餘網路申
    報書上傳至國稅局申報;上開網路申報書之簽證會計師欄位
    記載告訴人之姓名、身分證字號及財政部核准稅務代理人證
    書字號等相關資料等情，均為被告所不爭執，並據證人顏佩
    如、黎嘉蕙二人於偵查中結證在案（參偵字第2882號卷二第
    23 0-232頁）。且有大西洋公司及國信公司之96年度營利事
    業所得稅結算95年度未分配盈餘網路申報書資料封面、網路
    申報總表在卷可稽（參他字第8933號卷第9-11、13 -14頁）
    。
  (二)按「所得稅分為綜合所得稅及營利事業所得稅」、「凡在中
    華民國境內經營之營利事業，應依本法規定，課徵營利事業
    所得稅。」、「本法稱納稅義務人，係指依本法規定，應申
    報或繳納所得稅之人。」、「納稅義務人應於每年5月1日起
    至5月31日止，填具申報書，向該管稽徵機關，申報其上一
    年度內構成綜合所得總額或營利事業收入總額之項目及數額
    ...。」，所得稅法1條、第3條第1項、第7條第3項、第71條
    第1項分別定有明文。又按「納稅義務人應於每年5月1日起
    至5月31日止，填具結算申報書，向該管稽徵機關，申報其
    上一年度內構成綜合所得總額或營利事業收入總額之項目及
    數額...」、「營利事業所得稅結算申報書，應按下列規定
    使用之：一普通申報書：一般營利事業，除核定適用藍色申
    報書者外，適用之。二藍色申報書：凡經稽徵機關核准者適
    用之。」，同法第71條第1項、第77條第1項亦有明定。因此
    ，應依法向國稅局提出營利事業所得稅申報書申報營利事業
    所得稅者，為所得稅法第3條所定之營利事業。又營利事業
    進行所得稅結算申報時，除有特殊申報案件外，得依「營利
    事業所得稅電子結算申報作業要點」規定，經由網路上傳之
    方式進行申報。營利事業所得稅結算申報書，皆可採用網路
    或媒體辦理結算申報。其作業方式，依第貳點營利事業所得
    稅結算申報書之一之(一)網路申報作業方式規定:營利事業須
    依規定申請網路申報身分認證，由網路報繳稅網下載申報軟
    體，並將申報資料上傳該網站，經檢核無誤者，即配賦收件
    編號，並回傳確認收件訊息。申報期間仍為每年5月1日至5
    月31日。而所謂「營利事業所得稅查核簽證報告書」則係指
    會計師依據所得稅法第102條規定，受營利事業委託辦理營
    利事業所得稅結算申報後，依據「營利事業委託會計師查核
    簽證申報所得稅辦法」規定進行各項查核後，依據該辦法第
    21條、第22條規定提出之查核簽證報告書。若營利事業係採
    網路申報，則依「營利事業所得稅電子結算申報作業要點」
    第貳點營利事業所得稅結算申報書之一之(三)第10點規定:網
    路申報之會計師簽證案件，其查核簽證報告書應於6月30日
    前連同附件資料寄交所在地國稅局分局、稽徵所...。上開
    「所得稅結算申報書」及「查核簽證報告書」之製作義務人
    不同，應提交國稅局之時間亦不同，不容混為一談。本件依
    卷附之資料，安永會計師事務所查帳員顏佩如、黎嘉蕙於97
    年5月29日所上傳之文件，分別係大西洋公司及國信公司之
    「96年度營利事業所得稅結算95年度未分配盈餘網路申報書
    」，而非會計師甲○○之「查核簽證報告書」，公訴人起訴
    意旨謂:被告「擅於該事務所出具予大西洋公司及國信公司
    之96年度營利事業所得稅『查核申報查核簽證報告書』中之
    簽證會計師欄，冒用告訴人甲○○之名義為簽證會計師，並
    持以向財政部臺灣省北區國稅局三重稽徵所進行稅簽網路申
    報而行使之」云云，顯與卷證資料不符。
  (三)被告所屬之安永會計事務受大西洋公司及國信公司委託辦理
    稅務申報及簽證，被告為該事務所之合夥會計師，為被告所
    不爭執，並據證人即告訴人甲○○結證在案（參本院98年12
    月30日審判筆錄第8頁），且有安永會計師事務所99年2月1
    日（99）安永字第010328號函暨所附之客戶名稱一覽表在卷
    可參（附於本院卷內）。則安永會計師事務所查帳員顏佩如
    、黎嘉蕙基於安永會計師事務所與大西洋公司及國信公司之
    約定，依上開作業要點規定，於法定期間內之98年5月29日
    ，代理申報義務人即國信公司及大西洋公司，將各該公司之
    96年度營利事業所得稅結算95年度未分配盈餘網路申報書上
    傳至國稅局進行網路申報，其等係以營利事業即大西洋公司
    及國信公司之名義為之，而非以告訴人之名義為之至為顯然
    ，難認被告有何以告訴人名義偽造「查該簽證報告書」之可
    言。
  (四)上開網路申報書資料封面及申報總表上雖有「簽證會計師」
    欄位，且欄位中有告訴人之姓名、身分證字號及稅務代理人
    證書編號等內容。然承前所述，網路申報書資料封面及網路
    申報總表均係營利事業向國稅局所為之申報文書，其上傳亦
    係營利事業向國稅局所為之申報行為。此一欄位之記載，僅
    為營利事業向國稅局說明、陳述其本件申報係屬由甲○○會
    計師簽證之案件。並非告訴人個人向國稅局表示同意簽證或
    已經簽證之意思表示。換言之，該申報書非屬以會計師名義
    製作之申報書，亦非以會計師名義出具之查核簽證報告書，
    自非屬以會計師名義向國稅局所提出之文書。是安永會計師
    事務所之查帳員顏佩如、黎嘉蕙在大西洋公司及國信公司之
    網路申報書之「簽證會計師」欄內記載告訴人之姓名、告訴
    人之身分證字號、告訴人之稅務代理人證書編號等內容，只
    是說明大西洋公司、國信公司之稅簽係由甲○○進行簽證而
    已，並非以告訴人之名義為任何文書或對國稅局為意思表示
    。該申報書既係大西洋公司或國信公司名義之文書，而非屬
    以告訴人名義製作之文書，縱告訴人不同意簽證，亦難認被
    告有何冒用告訴人之名義偽造告訴人名義之文書可言。
  (五)至於公訴人雖另指稱:依所得稅法第102條第2、3項規定:「
    在一定範圍內之營利事業，其營利事業所得稅結算申報，應
    委託會計師或其他合法代理人查核簽證申報。」;「營利事
    業之營利事業所得稅結算申報，委託會計師或其他合法代理
    人查核簽證申報者，得享受本法對使用藍色申報書者所規定
    之各項獎勵。」，以及依會計師代理所得稅事務辦法第8條
    及第13條規定，會計師受營利事業委託，就營利事業本身所
    編制之稅務資料，依法定程序及公認會、審計準則等規定查
    核後，以自己名義，表示獨立查核結果而為申報之意思表示
    ，其與營利事業本身立於獨立查編製者地所為之自行申報不
    同，故由營利事業自行申報營所稅之申報名義人固為營利事
    業本身，惟在營利事業有委託會計師查核簽證之情形，其稅
    務資料之申報名義人應為會計師，至於營所稅所申報之稅務
    資料主體為營業事業，密碼與營利事業本屬當然，與申報名
    義人為何係屬二事，不容混為一談。是本件大西洋公司、國
    信公司之營所稅網路申報書上既載有以告訴人之名義為簽證
    會計師及其他相關資料，應認本件營業稅網路申報名義人應
    為其上所載之簽證會計師即告訴人云云。惟查:承前所述，
    營利事業所得稅之申報及納稅義務人為營利事業．非會計師
    。雖所得稅法第102條規定:「納稅義務人對於本章規定各節
    ，有關應行估計報告、申報或申請復查、訴願及行政訴訟等
    事項，得委託會計師或其他合法代理人代為辦理；其代理辦
    法，由財政部定之。在一定範圍內之營利事業，其營利事業
    所得稅結算申報，應委託會計師或其他合法代理人查核簽證
    申報」、「營利事業之營利事業所得稅結算申報，委託會計
    師或其他合法代理人查核簽證申報者，得享受本法對使用藍
    色申報書者所規定之各項獎勵。」。然此一規定亦僅是對於
    營利事業申報營利事業所得稅時，應否委由會計師或其他合
    法代理人簽證，以及若由會計師或其他合法代理人於法定期
    間內完成簽證者，得享有藍色申報書之獎勵而已。是營利事
    業縱委由會計師或其他合法代理人進行營業所得稅結算申報
    ，其申報義務人及名義人仍為營利事業，並不因此而使會計
    師成為申報義務人或名義人，亦不因此使營利事業所出具之
    營利事業所得稅申報書或網路申報書成為會計師個人之申報
    書或營利事業與會計師共同之文書。至於會計師於受營利事
    業委託，就營利事業本身所編制之稅務資料，依法定程序及
    公認會、審計準則等規定查核後，以自己名義，表示獨立查
    核結果而為申報之意思表示部分，係指會計師於查核營利事
    業之稅務資料後，以自己名義所出具之簽證報告書而言，與
    營利事業依上開所得稅法規定所為之營利事業所得稅申報書
    不同，已如前述。本件所涉者係大西洋公司、國信公司之網
    路申報書，自非係以告訴人名義出具之文書，公訴人上開所
    述，顯係將申報書及查核報告書混洧，尚非的論。
  (六)按刑法第215條所謂業務上登載不實之文書，乃指基於業務
    關係，明知為不實之事項，而登載於其等業務上作成之文書
    而言。公司、行號向稅捐稽徵機關申報營業稅，係履行其公
    法上之義務，並非業務行為。又營業人銷售額與稅額申報書
    ，係公司、行號每2月向稅捐稽徵機關申報當期之銷售額與
    稅額之申報書，並非證明會計事項發生之會計憑證（最高法
    院84年度台上字第5999號判決、95年度台上字第1477號判決
    要旨參照）。依據同一法理，營利事業向稅捐稽徵機關申報
    所得稅，亦係履行其公法上之義務，而非業務行為，其所為
    之營業所得稅申報書，自非屬基於業務關係所為之業務上文
    書至明。是該申報書之記載縱有不實之情形，亦無從成立刑
    法第215條業務登載不實文書罪之可言。
  (七)依「營利事業所得稅電子結算申報作業要點」第貳點營利事
    業所得稅結算申報書之一之(三)第10點規定:網路申報之會計
    師簽證案件，其查核簽證報告書應於6月30日前連同附件資
    料寄交所在地國稅局分局、稽徵所，不必申請延期提送; 逾
    6月30日寄送者，視同普通申報案件，及一之(四)規定:營利事
    業於5月底正其申報資料時，應由網路辦理;逾5月底未逾6月
    10日者，得比照媒體申報更正之方式辦理。亦即營利事業於
    法定期間內經由網路上傳申報書後，於上開期間內，仍得不
    斷經由網路辦理更正，若申報書與實際簽證資料記載之會計
    師不同時，以實際簽證資料為準，國稅局會對申報人要求更
    正網路上傳資料，且若多次上傳，以最後一次之版本為準等
    情，此不唯業據證人即三重稽徵所稅務員許弼勝於本院審理
    時結證在案（參本院99年3月3日審判筆錄第7頁），並有財
    政部臺灣省北區國稅局三重稽徵所98年2月4日北區國稅三重
    一字第0981031058號函復（參偵字第2882號卷一第2頁）在
    卷可稽。且查，大西洋及國信公司之96年度營利事業所得稅
    申報，最後係由被告出具查核簽證報告書，此亦有財政部北
    區國稅局三重稽徵所97年11月20日北區國稅三重一字第09
    71043660號函暨所附之申報書及查核報告簽證報告書在卷可
    按（參他字第8933號卷第62-114頁）。足見告訴人之姓名資
    料雖曾一度出現在大西洋公司、國信公司之網路申報書，亦
    非上開二公司該年度營業所得稅申報之最終定稿，對於告訴
    人並無任何損害可言。且由上開規定，益徵營利事業之所得
    稅申報是否符合所得稅法第102條之經會計師或其他合法代
    理人簽證，而得享受所得稅法第16條、第37條、第67條之租
    稅優惠，端視會計師是否在上開期限前寄送查核簽證報告書
    。
  (八)綜上，公訴人所提出證人甲○○、顏佩如、黎嘉蕙、盧芬瑜
    之證詞、大西洋及國信公司之96年度營利事業所得稅結算95
    年度未分配盈餘網路申報書資料封面、網路申報總表、告訴
    人與證人盧芬瑜電話錄音譯文等證據，均無足證明被告有何
    公訴人所指之行使偽造私文書及行使業務登載不實文書罪。
    此外，復查無其他積極之證據足以證明被告有何上開犯行，
    揆諸前開規定及說明，自應為被告無罪之諭知。
據上論斷，應依刑事訴訟法第301條第1項，判決如主文。
本案經檢察官蔡彥守到庭執行職務
中    華    民    國    99    年    4     月    30    日
                  刑事第四庭  審判長法  官  郭惠玲
                                    法  官  李明益
                                    法  官  李桂英
上正本證明與原本無異。
如不服本判決應於收受送達後10日內向本院提出上訴書狀，並應
敘述具體理由；其未敘述上訴理由者，應於上訴期間屆滿後20日
內向本院補提理由書（均須按他造當事人之人數附繕）「切勿逕
送上級法院」。告訴人或被害人如對於本判決不服者，應具備理
由請求檢察官上訴，其上訴期間之計算係以檢察官收受判決正本
之日期為準。
                                    書記官  嚴君珮
中    華    民    國    99    年    4     月    30    日

司法院資訊處製作；財團法人民間司法改革基金會備份。
